【裁判字號】    88,重訴,181
【裁判日期】    890317
【裁判案由】    損害賠償
【裁判全文】
臺灣新竹地方法院民事判決  八十八年度重訴字第一八一號
    原      告    詠三企業有限公司
    兼法定代理人  甲○○
    訴訟代理人    潘秀華律師
    複代  理人    丙○○      .
    被      告    庚○○            住台北縣中和市○○路三０一巷四二號
                  己○○      .
    共      同
    訴訟代理人    乙○○      .
                  何明治
右當事人間損害賠償事件，本院判決如左：
    主      文
原告之訴及假執行之聲請均駁回。
訴訟費用由原告負擔。
    事      實
甲、原告方面：
一、聲明：求為判決
  （一）被告應連帶給付原告詠三企業有限公司（下稱詠三公司）新台幣（下同）八
        百八十萬元，及自八十七年一月十三日起，至清償日止，按週年利率百分之
        五計算之利息。
  （二）被告應在中國時報、自由時報第一版，刊登長十四公分、寬五公分如附件一
        所示之道歉啟事。
  （三）被告應連帶給付原告甲○○一百萬元，及自八十七年一月十三日起，至清償
        日止，按週年利率百分之五計算之利息。
  （四）原告願供擔保，請准宣告假執行。
二、陳述：
  （一）原告詠三公司與被告二人之被繼承人蔣李來富、訴外人許瑞傭曾於七十九年
        四月十八日簽訂合夥契約書合夥投資，後因經營不善，雙方遂於八十年五月
        二十九日決議，採取八十年五月二十四日第二項之決議方式，以八十年六月
        三十日帳面虧損結算，此決議亦均由雙方同意確定，孰料在尚未召開結算會
        議前，蔣李來富欲於同年七月間亡故，被告庚○○於同年十一月二十七日邀
        同商討前開決議履行事宜，惟因所提出之條件與之前八十年五月二十九日股
        東決議事項不符，因此對此一會議內容原告並未表示同意，詎料被告二人明
        知該八十一年十一月之決議並未生效，原告甲○○個人亦非合夥契約當事人
        ，意於八十六年十二月間以被告二人為聲請人對原告二人聲請假扣押，並於
        八十七年一月十三日執行假扣押之查封原告詠三公司所有坐落於新竹縣湖口
        鄉○○段鳳凰小段一九之一九地號土地、同段建興小段七六地號土地暨其地
        上建物，及扣押查封屬原告甲○○個人所有之坐落新竹市○○段一００四地
        號土地、新竹市○○段○○段四之五地號土地，並查封原告設於合作金庫新
        竹支庫（下稱新竹合庫）帳號0000000000000之活儲帳戶，並
        以被告二人及訴外人壬○○、辛○○、戊○○、丁○○六人為共同原告起訴
        請求詠三公司及甲○○應返還借款，嗣經臺灣高等法院判決駁回確定在案。
  （二）被告二人與壬○○等六人之上開起訴雖已遭駁回，惟其於八十七年一月十三
        日就原告上述資產所為之查封卻已造成原告等之莫大損失，尤其詠三公司之
        商譽更因而深受打擊致生意一落千丈，更因另一原告即詠三公司法定代理人
        甲○○之銀行帳戶亦遭查封，資金動彈不得，致詠三公司因退票達三次而被
        列為拒絕往來戶，更使其在商場之信用跌入谷底，茲就原告等因被告二人之
        假扣押所受損害詳明如後：
      １、原告詠三公司係經營食品加工業，所需原料均係國外進口，故需由銀行開
          立信用狀，惟因被告二人假扣押詠三公司設於新竹合庫、臺灣省中小企業
          銀行湖口分行（下稱湖口臺企）、中國農民銀行新竹分行（下稱新竹農銀
          ）存款帳戶，完全凍結原告與銀行間之往來，致原告無法向銀行申請開立
          信用狀，取得週轉金以向國外購買原料，更遑論製成產品，致商場信用破
          產，營業額大幅滑落，茲其查封前即八十六年度之營業額與查封後即八十
          七年度之營業額相較，八十七年度之營業額大幅縮減一千四百六十六萬七
          千六百零六元，扣除經濟不景氣之外在因素，以六成計算，原告詠三公司
          此部分之營業損失亦達八百八十萬元。
      ２、原告詠三公司因被告假扣押之行為，商譽受損，致往來之客戶因而卻步，
          營收大幅滑落，名譽損害可謂甚鉅，原告自得請求被告等登報道歉，回復
          商譽。
      ３、原告甲○○並非合夥契約當事人已如前述，被告等卻仍查封其個人之資產
          ，致其資金調度困難，甚且因原告甲○○亦係詠三公司之負責人，而連帶
          影響公司之週轉，更使甲○○個人蒙受不白之冤，且其係專科畢業，為中
          華民國瓜子協會第一屆總幹事，並於八十五年當選「中華民國傑出品牌經
          營企業家」所經營之詠三公司並獲選為「中華民國績優產品第一品牌」，
          難在足徵甲○○不僅在商場上商譽非常良好並受尊重，且社會形象亦屬優
          良，僅因被告無理由之濫訴、查封，致甲○○堅持多年之良好商譽蒙遭不
          白之冤，就此名譽上之損害，自得請求精神上之慰藉金。
      ４、被告辛○○與訴外人丁○○、壬○○共同經營「宏翔雜糧行」，己○○為
          臺灣金屬礦業公司之礦工。
  （三）對被告抗辯之陳述：
      １、被告辯稱原告就營業額之減少及受假扣押執行間不具有因果關係，然依最
          高法院歷來見解，均認因果關係之「相當性」係以「通常足生此種損害」
          為判斷基準，易言之，係以行為人之行為所造成之客觀存在事實為觀察之
          基礎，並就其客觀存在之事實，依吾人智識經驗判斷通常均發生同樣損害
          結果之可能者，該行為人之行為與損害之間，即有因果關係。是本件詠三
          公司營業額之減少，與被告二人聲請假扣押其土地、建物及其法定代理人
          甲○○所有之土地、建物及銀行帳戶所造成之客觀存在事實以觀，並依吾
          人智識經驗加以判斷，應認為均有原告詠三公司商譽信用受打擊，及因其
          法定代理人資金無法調度，致生意受損之同樣損害結果發生之可能，依此
          ，原告之營業額減少受假扣押執行間應具有因果關係。
      ２、被告雖辯稱原告之經濟損失純屬經濟上之損失，當屬利益而非權利云云，
          惟無論外國實務，及我國最高法院為加強對純粹財產利益之保護，亦有將
          之權利化，而適用民法第一百八十四條前段規定之趨勢，此參照最高法院
          七十七年十一月一日第十九次民事庭會議決議即可得知。
      ３、被告雖復辯稱假扣押並未侵害原告之商譽、名譽云云，惟名譽係為人在社
          會上享有一般人對其品德、聲望或信譽等所加之評價，是屬於一個人在社
          會上所受之價值判斷，因此名譽有無受損害，應以社會上對其評價是否貶
          損為斷。本件原告二人之土地、建物、帳戶為被告扣押查封，自使一般人
          咸認原告等有積欠他人債務之情事，即聲望、信譽必有減損、低落之情事
          。
三、證據：提出合夥契約書一件、會議紀錄一件、本院八十七年度訴字第一六０號判
    決一件、臺灣高等法院八十七年度上字第七一六號判決、原告詠三公司八十六年
    度、八十七年度營利事業所得稅申報書一件、中華民國瓜子協會聘書一件、中華
    民國傑出品牌經營企業家當選證書一件、中華民國績優產品第一品牌當選證書一
    件。
乙、被告方面：
一、聲明：求為判決如主文所示。
二、陳述：
  （一）被告二人對原告之財產聲請假扣押是有其原因事實的，即被告之被繼承人蔣
        李來富確對原告有債權存在，被告與訴外人壬○○合計六人先前對原告所提
        之返還出資民事訴訟雖經鈞院八十七年度訴字第一六０號判決駁回，上訴後
        並經臺灣高等法院八十七年度上字第七一六號判決上訴駁回確定，然上開訴
        訟僅係因被告訴訟上之主張不當而遭敗訴，並非表示無權利存在，是被告提
        起該案之訴訟，並無何故意或過失可言，被告自不得請求損害賠償。
  （二）原告詠三公司雖主張其因假扣押受有營業損失，惟此僅係「利益」而非權利
        ，則其應對被告有「以違反保護他法律」之情負舉證責任；且此損失與假扣
        押是否有相當因果關係，亦有疑義；再者，原告係以假扣押前一年與當年之
        營業額之差額，以六成計算請求金額，然營業額之減少之原因甚眾，如景氣
        、經營策略運用．．．等，自不能完全歸究被告之假扣押執行，且營業額不
        等於淨利，其中尚包括營業成本、人事費用等，一般公司淨利如有三成已難
        得，原告竟以六成計算，亦有不當。又原告之財產並未因假扣押消滅，原告
        此部分之請求應係所失利益，然此應由原告舉證其是否有依已定之計劃、設
        備或其他特別情事，可得預期之利益方屬之。
  （三）原告詠三公司、甲○○雖主張其因被告假扣押致商譽、名譽受損，原告應就
        被告故意或過失侵害其名譽權及商譽、名譽受損與假扣押間具相當因果關係
        ；且債權人為保全其債權，法律本賦予其得聲請假扣押債務人財產之權利，
        債權人聲請假扣押是否侵害債務人之名譽，實應以債權人所據以聲請假扣押
        之本案原因事實為審酌依據。查系爭假扣押之原因事實，既非被告所虛構、
        杜撰，更無誹謗或侵害原告之故意，縱被告於假扣押之本案訴訟受敗訴判決
        ，實乃因該請求權不具權利保護要件所致，被告主張之本案原因事實，並未
        侵害原告之商譽、名譽。
丙、本院依職權調取本院八十五年度裁全字第一三四八號假扣押卷宗、八十七年度訴
    字第一六０號返還出資民事案件卷宗。
    理      由
一、程序方面：
    按因侵權行為涉訟者，得由行為地之法院管轄，民事訴訟法第十五條第一項定有
    明文，本件因被告二人實行假扣押致原告等受有損害之行為地係在新竹縣市境內
    ，係屬本院所管轄，是本院對本件訴訟自有管轄權，合先敘明。
二、本件原告起訴主張：原告詠三公司與被告二人之被繼承人李來富、訴外人許瑞傭
    曾於七十九年四月十八日簽訂合夥契約書合夥投資，後因經營不善，雙方遂於八
    十年五月二十九日決議，採取八十年五月二十四日第二項之決議方式，以八十年
    六月三十日帳面虧損結算，此決議亦均由雙方同意確定，孰料在尚未召開結算會
    議前，蔣李來富於同年七月間亡故，被告庚○○於同年十一月二十七日邀同商討
    前開決議履行事宜，惟因所提出之條件與之前八十年五月二十九日股東決議事項
    不符，因此對此一會議內容原告並未表示同意，詎料被告二人明知該八十一年十
    一月之決議並未生效，原告甲○○個人亦非合夥契約當事人，意於八十六年十二
    月間以被告二人為聲請人對原告二人聲請假扣押，並於八十七年一月十三日執行
    假扣押之查封原告詠三公司所有土地、建物，及扣押查封屬原告甲○○個人所有
    土地、建物及銀行帳戶，並以被告二人及訴外人壬○○、辛○○、戊○○、丁○○六人為共同原告起訴請求詠三公司及甲○○應返還借款，嗣經臺灣高等法院判
    決駁回確定在案，被告二人對原告資產所為假扣押查封，使原告詠三公司、甲○○受有損害，其中詠三公司資產查封後營業額大幅縮減，以六成計算營業損失達
    八百八十萬元；又因此商譽受損，致往來之客戶因而卻步，營收大幅滑落，名譽
    損害可謂甚鉅；原告甲○○並非合夥契約當事人，被告等卻仍查封其個人之資產
    致其資金調度困難，甚且因其亦係詠三公司之負責人，而連帶影響公司之週轉，
    更使甲○○個人蒙受不白之冤，因被告無理由之濫訴、查封，其名譽上亦受有損
    害，自得請求精神上之慰藉金，爰一併為此提本件訴訟。
三、被告則以：被告之被繼承人蔣李來富確對原告有債權存在，被告與訴外人壬○○
    合計六人先前對原告所提之返還出資民事訴訟雖敗訴確定然上開訴訟僅係因被告
    訴訟上之主張不當而遭敗訴，並非表示無權利存在，是被告提起該案之訴訟，並
    無何故意或過失可言；次以原告詠三公司雖主張其因假扣押受有營業損失，惟此
    僅係「利益」而非權利，則其應對被告有「以違反保護他法律」之情負舉證責任
    ，且此損失與假扣押是否有相當因果關係，亦有疑義，其請求之數額亦乏依據；
    原告詠三公司、甲○○雖主張其因被告假扣押致商譽、名譽受損，然未舉證有何
    相當因果關係，且債權人為保全其債權，法律本賦予其得聲請假扣押債務人財產
    之權利，債權人聲請假扣押是否侵害債務人之名譽，實應以債權人所據以聲請假
    扣押之本案原因事實為審酌依據，系爭假扣押之原因事實，既非被告所虛構、杜
    撰，更無誹謗或侵害原告之故意，縱被告於假扣押之本案訴訟受敗訴判決，實乃
    該請求權不具權利保護要件所致，被告主張之本案原因事實，並未侵害原告之商
    譽、名譽等語置辯，請求駁回原告之訴。
四、按假扣押裁定因自始不當而撤銷，或因第五百二十九條第二項（因債權人不於法
    院所定之期間內起訴而撤銷者）及第五百三十條第三項（因債權人聲請撤銷者）
    之規定而撤銷者，債權人應賠償債務人因假扣押或供擔保所受之損害，民法第五
    百三十一條固定有明文，且債務人所負此項損害賠償責任，乃本於假扣押裁定撤
    銷之法定事由而生，債務人賠償請求權之成立，即不以債權人之故意或過失為要
    件（見最高法院五十八年臺上字第一四二一號判例要旨），惟須符合假扣押裁定
    因上開三種法定事由而撤銷，始有民事訴訟法第五百三十一條規定之適用。經查
    ，本件原告並非主張系爭假扣押因自始不當而撤銷，而係主張被告應對之負侵權
    行為損害賠償責任，且被告所聲請本院八十六裁全字第一四九九號假扣押裁定迄
    今並未撤銷，是本件僅得依民法侵權行為之相關規定為審究（見最高法院五十八
    年臺上字第一四二一號判例要旨），合先敘明。
五、復按故意或過失，不法侵害他人之權利者，負損害賠償責任，民法第一百八十四
    條第一項前段定有明文，原告既主張侵權行為所造成之損害賠償，自應就有利於
    己之事實，即被告有何故意或過失應負舉證之責（民事訴訟法第二百七十七條，
    最高法院五十八年臺上字第一四二一號判例參照）。本件原告主張被告二人以債
    權人之身分聲請假扣押，經本院八十五年度裁全字第一四九九號裁定准許假扣押
    後，隨即連同訴外人壬○○等合計六人對本件原告提起返還墊款之附帶民事訴訟
    （本院八十七年度訴字第一六０號），上開民事訴訟業經本院八十七年度訴字第
    一六０號判決駁回，經本件被告二人及壬○○等人上訴後，仍經臺灣高等法院八
    十七年度上字七一六號判決上訴駁回確定，固據原告提出判決書二份為證，復經
    本院調取本院八十七年度訴字第一六０號、臺灣高等法院八十七年度上字七一六
    號案件卷宗並核無誤，惟核本件被告二人與訴外人壬○○合計六人係以其等被繼
    承人蔣李來富與被告詠三公司及被告甲○○暨訴外人許瑞傭，於七十九年四月十
    八日簽訂合作契約書，共同投資經營食品加工事業，因經營不善，蔣李來富、許
    瑞傭、及本件原告甲○○先於八十年五月二十四日達成解散、清算之合意，再於
    八十年五月二十九日，由蔣李來富、甲○○及訴外人許黃玉鳳（許瑞傭之代表）
    以開會方式決定同意清算並決定聘請律師及會計師進行清算程序，惟因蔣李來富
    於八十年七月間亡故，本件被告庚○○始以蔣李來富繼承人之身分，於八十年十
    一月二十七日與許瑞傭及本件原告甲○○召開會議決議解散，依該會議決議事項
    第一條及第十二條第一項約定，被告詠三公司及甲○○須負擔虧損共計九百五十
    四萬三千二百五十九元之情事，並提出會議紀錄影本一件為證，且本件原告於該
    案中已自承八十年十一月二十七日與本案被告之一庚○○及訴外人許瑞傭開會，
    其雖否認達成本件被告庚○○所提出之前開決議履行事項，以庚○○所提出之條
    件與之前八十年五月二十九日股東決議事項內容不符，被告對該會議內容不表同
    意，僅於會議紀錄前簽名表示出席，惟於會議紀錄最後之出席股東簽章欄中，並
    無任一股東簽名，尚無決議事項等語為主張，而本院八十七年度訴字第一六０號
    民事案件，亦以八十年十一月二十七日會議紀錄第一條雖記載「股東同意至民國
    八十年十月三十一日止之損益為虧損壹仟玖佰零捌萬壹仟伍佰壹拾捌元。」，第
    十二條記載「損益分配比例如下：（１）詠三企業有限公司、甲○○先生百分之
    五十（２）己○○先生百分之三六點六七（３）許瑞傭先生百分之一三點三三」
    ，惟該會議紀錄末端出席股東簽章欄內，無任何出席股東簽名或蓋章，並參酌本
    件被告之一庚○○所提蔣李來富未死亡前所參加之八十年五月二十四日及同年月
    二十九日合夥會議紀錄以觀，八十五年五月二十四日之會議紀錄決議事項末端有
    全體合夥人即本件原告甲○○及訴外人許瑞傭、李來富之簽名，而八十年五月二
    十九日之會議紀錄末端亦有甲○○、李來富及許瑞傭之代理人許黃玉鳳之簽名，
    其後並附有許瑞傭授權許黃玉鳳出席會議之授權書，應而認定該會議紀錄首頁之
    最前端下方及兩頁之間隔下方有庚○○、許瑞傭、甲○○三人之簽名，然該等簽
    名尚難認係出席股東同意該次會議決議內容之意思表示，而判決本件被告與壬○○六人於該案中敗訴，然究非以「顯無理由」為判決之依據，且本件原告兼法定
    代理人甲○○於該案中確已自承其與本件被告之被繼承人蔣李來富及訴外人許瑞
    傭先於七十九年四月十八日簽訂合作契約書，因經營不善，而於八十年五月二十
    四日決議解散清算事宜，並於同年月二十九日再召開會議商定解散清算事宜程序
    之處理，然再核上開文件，其中合作契約書開始之當事人係載：「茲有甲方：詠
    三企業股份有限公司，甲○○簡稱甲方．．．」，而契約書末端之當事人係載：
    「甲方：詠三企業有限公司。甲○○。」且「詠三企業有限公司」、「甲○○」
    係並列於二行，而八十七年五月二十四日中之決議事項，其中第一項係記載償還
    金額一千五百萬元之償還方式，第二項係討論清算方法，而於該次決議中，本件
    原告一方簽名者僅有「甲○○」一人，而未見詠三公司簽名於上；再核同年月二
    十五日之會議記錄，亦載有確認五月二十四日決議事項即清算之方式，本件原告
    一方簽名之人亦僅甲○○一人，未見詠三公司具名，亦未如當次會議訴外人許瑞
    傭係派代理人許黃玉鳳出席，並於出席人數欄載明「（代表許瑞傭）」之字樣，
    是由上開文件，因本件原告甲○○於代表詠三公司於簽訂合作契約書前，即未特
    別註明係以法定代理人簽名，甚或於八十年五月二十四日及二十九日決議事項及
    開會時，根本僅以其一人簽名，而未見「詠三公司」字樣於其上，以被告二人均
    僅係蔣李來富之繼承人，並未親自參與上開簽約、開會之過程，以其等對上開文
    件形式上之理解，將原告詠三公司及甲○○皆列為契約一方當事人，尚難認有何
    故意侵害甲○○之情事，況且於蔣李來富亡故後，本件原告甲○○、被告庚○○
    與訴外人許瑞傭三人尚於八十年十一月二十七日召開會議決議解散，會中本件原
    告尚簽發三紙面額五十萬元之支票交予本件被告庚○○，復參酌原告詠三公司與
    蔣李來富確因合作關係不順遂而存有債權債務之關係，亦經上開文件載錄甚明，
    是本件被告二人以原告積欠其被繼承人墊款，因而聲請本院對本件原告二人之財
    產進行假扣押執行，應係合法進行其等確保債權行使之行為，事後縱以本件被告
    二人與壬○○六人以蔣李來富繼承人之身分，對本件原告二人提起返還墊款民事
    訴訟之敗訴確定，其僅係無法為相當之舉證所致，而其所主張之債權並非虛構或
    不實，亦難遽此認定有何故意或過失侵害本件原告之財產之意，是本件原告主張
    云云，尚難置信，被告之抗辯為有理由。
六、從而，原告依侵權行為損害賠償之法律關係，據以提起本訴，請求判決被告應連
    帶給付原告詠三公司八百八十萬元，連帶給付原告甲○○一百萬元，及均自八十
    七年一月十三日起至清償日止之法定遲延利息，並於在中國時報、自由時報第一
    版，刊登長十四公分、寬五公分如附件一所示之道歉啟事等情，即無理由，其陳
    明願供擔保，聲請宣告假執行，亦失所附麗，應併予駁回。
七、據上論結，本件原告之訴為無理由，依民事訴訟法第七十八條，判決如主文。
中      華      民      國    八十九    年      三      月     十七     日
                                  臺灣新竹地方法院民事第一庭
~B法      官  鍾啟煌
右為正本係照原本作成。
如對本判決上訴，須於判決送達後廿日內向本院提出上訴狀。
~B法院書記官  鄭姿萍
中      華      民      國    八十九    年      三      月     二十     日


司法院資訊處製作；財團法人民間司法改革基金會備份。
